ACORDAO-COMPLETO-2378058

ACÓRDÃO 908/2020 ATA 12/2020 - PLENÁRIO

VISTOS, relatados e discutidos estes autos em que, nesta fase, é proposta a revisão de ofício do ato de aposentadoria de ex-servidora do extinto Ministério dos Transportes, Srª. Noeli Mendes, apreciado pela legalidade por este Tribunal mediante o Acórdão 2098/2013-TCU-Primeira Câmara (Relator: Ministro Walton Alencar Rodrigues) , proferido em sessão de 16/4/2013.
ACORDAM os Ministros do Tribunal de Contas da União, reunidos em Sessão Plenária, diante das razões expostas pelo Relator, em:
9.1. manter o juízo firmado mediante o Acórdão 2098/2013-TCU-Primeira Câmara (Relator: Ministro Walton Alencar Rodrigues) , em atenção ao art. 260, §2º, do Regimento Interno do TCU;
9.2. enviar cópia do presente Acórdão para a Srª. Noeli Mendes, informando que a presente deliberação, acompanhada do Relatório e do Voto que a fundamenta, está disponível para a consulta no endereço www.tcu.gov.br/acordaos, além de esclarecer que, caso requerido, o TCU poderá fornecer sem custos as correspondentes cópias, de forma impressa;
9.3. arquivar o presente processo, nos termos do art. 169, inciso V, do Regimento Interno do TCU.

Ato de aposentadoria.

Ministério dos Transportes, Portos e Aviação Civil (extinto).

3. Interessados/Responsáveis:
3.1. Interessado: Noeli Mendes (XXX.878.109-XX).

13.1. Ministros presentes: José Mucio Monteiro (Presidente), Walton Alencar Rodrigues, Benjamin Zymler, Augusto Nardes, Aroldo Cedraz, Raimundo Carreiro (Relator), Ana Arraes, Bruno Dantas e Vital do Rêgo.
13.2. Ministros-Substitutos presentes: Augusto Sherman Cavalcanti, Marcos Bemquerer Costa, André Luís de Carvalho e Weder de Oliveira.

RAIMUNDO CARREIRO

Transcrevo a seguir, nos termos do art. 1º, § 3º, inciso I, da Lei nº 8.443/92, a instrução lavrada no âmbito da Secretaria de Fiscalização de Pessoal (peça 35) , cujas conclusões contaram com a anuência do titular daquela unidade técnica (peça 36) , bem como do MP/TCU (peça 37) .
"1.	Trata-se de nova análise do ato de aposentadoria de Noeli Mendes (CPF XXX.878.109-XX) , ex-servidora do Ministério dos Transportes. O ato foi apreciado pela legalidade por este Tribunal, mediante o Acórdão 2098/2013-TCU-Primeira Câmara, de relatoria do Ministro Walton Alencar Rodrigues, proferido em sessão de 16/4/2013 (peça 5) .
HISTÓRICO
2. 	A presente instrução tem como objetivo a reapreciação do ato de aposentadoria de Noeli Mendes, haja vista a edição do Acórdão 303/2015-TCU-Plenário, de relatoria do Ministro Vital do Rêgo, exarado nos autos do processo de representação TC Processo 030.981/2011-5, no qual esta Corte de Contas considerou irregular a transposição da condição de celetista para estatutário de servidores anistiados com base na Lei 8.878/1994 reintegrados no serviço público federal. 
3.	Em consequência, esta Unidade Técnica, conforme instrução constante à peça 13, propôs a autorização, pelo relator sorteado, de revisão de ofício do Acórdão 2098/2013-TCU-Primeira Câmara (peça 5) , que considerou legal o ato de aposentadoria de Noeli Mendes, em face à constatação de violação à ordem legal. Destacou esta Sefip à peça 13 que:
6. 	A interessada consta da relação encaminhada pela Advocacia-Geral da União-AGU, mediante Ofício 44/2011-DSP/PGU/AGU, de 14/9/2011, como servidora anistiada da PORTOBRÁS, reintegrada e aposentada, que foi transposta indevidamente de regime celetista para estatutário (peça 10, p. 17 e 37) . 
4.	A Secretaria das Sessões promoveu o sorteio do novo relator (peça 15) . O relator sorteado, Exmo. Ministro José Mucio Monteiro, mediante despacho anexado à peça 16, autorizou a realização de novo exame do ato de aposentadoria da interessada, com vistas à verificação da ocorrência de violação à ordem legal que fundamente a revisão de ofício do Acórdão 2098/2013-TCU-Primeira Câmara.
5.	Assim, esta Unidade Técnica encaminhou o ofício de oitiva à interessada, datado de 7/4/2016 (peça 17) . Após diversas tentativas de entrega do expediente, esta Unidade Técnica encaminhou a oitiva por meio do órgão de origem (peças 25-26) . 
6.	Após recebimento da referida correspondência, a interessada solicitou dilação do prazo para resposta (peça 31) , a qual foi concedida (peça 32) . No entanto, não houve juntada de resposta. 
EXAME TÉCNICO
7.	A despeito de ter sido regularmente notificada do ofício de oitiva, a interessada não apresentou sua defesa nos autos. 
8.	Na realidade, ao ser notificado, cabe ao interessado definir sua conduta diante do processo, não podendo ser obrigado a agir dessa ou daquela maneira, sendo que de forma geral suas atitudes nos autos podem ser uma das três seguintes: comparecer e se defender, comparecer e não se defender ou, simplesmente, não comparecer. In casu, a ex-servidora até o momento escolheu não se manifestar.
Entendimento atual desta Corte de Contas 
9. 	Esta Corte de Contas, no Acórdão 303/2015-TCU-Plenário (TC Processo 030.981/2011-5) , considerou irregular e sem respaldo legal ou jurisdicional a alteração de regime celetista para estatutário de servidores reintegrados no serviço público federal com base na anistia da Lei 8.878/1994 oriundos da Empresa Portos do Brasil S/A (Portobrás) ou da Empresa Brasileira de Transportes Urbanos (EBTU) .
10.	Esse mesmo entendimento foi corroborado por jurisprudência recente desta Corte, tendo o TCU decidido por rever de ofício a deliberação que apreciara os atos de aposentadoria pela legalidade, passando a considerá-los ilegais. Transcreve-se, a seguir, trechos dos votos que fundamentaram tais deliberações, de aplicação análoga ao caso aqui tratado.
a) 	Excertos do voto que fundamentou o Acórdão 3346/2015-TCU-Plenário, de 9/12/2015, de relatoria do Exmo. Ministro Vital do Rêgo:
8. 	Registro minha concordância integral com a proposta alvitrada pela unidade técnica, aquiescida pela manifestação do MPTCU, razão pela qual incorporo os argumentos trazidos e respectivos fundamentos, transcritos no Relatório precedente, em minhas razões de decidir, sem prejuízo de tecer os breves comentários que se seguem. 
9. 	Conforme exaustivamente demonstrado nos autos do processo no qual foi prolatado o Acórdão 303/2015-TCU-Plenário, não há como admitir que uma aposentadoria seja concedida a ex-empregados de empresas públicas alcançados pela anistia prevista na Lei 8.878/1994, contemplando-os no regime próprio de previdência previsto pela Lei 8.112/1990. No caso concreto, o antigo emprego do interessado, então regido pela Consolidação das Leis do Trabalho (CLT) , nunca foi transformado em cargo público, razão pela qual seu retorno aos quadros da Administração teria de se dar, necessariamente, no regime celetista, sob pena de ofensa aos princípios da legalidade e do concurso público. 
10. 	Nesse contexto, ressalto, por oportuno, que o entendimento desta Corte sobre a matéria vai ao encontro da jurisprudência mais recente do Supremo Tribunal Federal (STF) , conforme se vê no Recurso Ordinário no Mandado de Segurança 30.548/DF, proferido em 15/9/2015 e publicado na data de 28/10/2015: 
ANISTIA - SERVIÇO PÚBLICO - RETORNO - REGIME. O retorno do servidor à Administração Pública, à prestação de serviços, faz-se observada a situação jurídica originária, descabendo transmudar o regime da Consolidação das Leis do Trabalho em especial - inteligência das Leis 8.878/94 e 8.212/90. 
11. 	Para melhor esclarecer o entendimento esposado pela Suprema Corte, transcrevo, o informativo 799, de setembro de 2015, acerca da matéria de que tratam os presentes autos: 
"A Primeira Turma negou provimento a recurso ordinário em mandado de segurança em que servidores anistiados pleiteavam o reingresso ao serviço público em regime estatutário. No caso, os recorrentes, anistiados pela Lei 8.878/1994, teriam questionado ato que determinara o retorno ao serviço público, em quadro especial em extinção do Ministério das Cidades, sob o regime celetista. A Turma afirmou que a possibilidade de transformação de empregos em cargos públicos não garantiria amparo automático à pretensão dos recorrentes. Ressaltou que a Lei 8.878/1994 dera tratamento especial aos casos de exoneração, demissão ou dispensa em virtude de o tomador dos serviços haver sido extinto, liquidado ou privatizado. O benefício previsto na citada lei ficara jungido à transferência, absorção ou execução da atividade do órgão extinto por outro da Administração Pública Federal. Enfatizou que o reingresso nos quadros do Poder Executivo não implicaria necessária submissão ao estatuto dos servidores públicos federais. Na situação concreta, a manutenção do regime celetista resultaria das características originais dos vínculos rompidos. Salientou que isso se dera em atenção às normas que regulamentaram a anistia, as quais teriam previsto a observância do cargo ou emprego anteriormente ocupado (Lei 8.878/1994, art. 2º e Decreto 6.077/2007) . Ademais, descaberia atribuir natureza autárquica à extinta Empresa Brasileira de Transportes Urbanos - EBTU, simplesmente em razão das atividades por ela desempenhadas. A entidade teria sido expressamente qualificada como empresa pública, consoante previsão do art. 5º da Lei 6.291/1975, dotada, portanto, de personalidade jurídica de direito privado e, consequentemente, submetida à CLT. O Ministro Edson Fachin consignou que a adoção do regime estatutário violaria, também, o princípio do concurso público." (RMS 30548/DF, rel. Min. Marco Aurélio, 15/9/2015) . 
b) 	Excertos do voto que fundamentou o Acórdão 3046/2015-TCU-Plenário, de 25/11/2015, de relatoria do Exmo. Ministro Raimundo Carreiro:
7. 		Realizado o contraditório, os argumentos de defesa da interessada foram devidamente analisados e refutados pela unidade técnica, em posições uniformes, com a anuência do Parquet especializado, sendo desnecessário reprisar, aqui, todas as análises da Sefip que fundamentam a proposta conclusiva de revisão de ofício do Acórdão 8245/2011-TCU-Primeira Câmara, porquanto, nos termos do art. 1º, §3º, inciso I, da Lei 8.443/92, o Relatório - que incorpora a referida instrução - é parte integrante e essencial da presente deliberação.
 (...) 
10. 	Em reforço aos argumentos da unidade técnica, ressalto que as decisões judiciais invocadas pela interessada têm efeitos apenas inter partes, e, segundo pontuado pela unidade técnica, não contemplam o nome da interessada, não amparando, portanto, seu direito. 
11. 	Em relação às alegações da interessada no sentido de que houve, in casu, afronta ao devido processo legal e que o presente feito foi alcançado pela decadência administrativa prevista na Lei 9.784/99, endosso plenamente as análises e conclusões da Sefip, ressaltando que todos os argumentos trazidos pela interessada sobre essas questões esbarram em entendimentos bem pacificados na jurisprudência deste Tribunal, conforme bem demonstrado na instrução levada ao Relatório. 
12. 	Destaco, ainda, que a análise de mérito das questões que embasam a presente revisão de ofício foi bem assentada no voto condutor do Acórdão 303/2015-TCU-Plenário -, o que dispensaria a reprise exaustiva de todos os argumentos que apoiam o presente feito revisional. Não obstante, para afastar qualquer pecha de lacuna na fundamentação do presente acórdão, destaco a seguir os principais excertos do Voto do Ministro Vital do Rêgo que fundamentou o precitado decisum: 
Presentes os requisitos de admissibilidade, foi conhecido (peça 16) o pedido de reexame interposto pelo Ministério Público junto ao TCU contra o Acórdão 2984/2011-TCU-Plenário, por meio do qual este Tribunal julgou parcialmente procedente representação formulada pela Advocacia-Geral da União que noticiou irregular mudança de regime celetista para estatutário de servidores reintegrados ao serviço público federal com base na anistia da Lei 8.878/1994. 
Mencionada representação apontou a existência de julgados desta Corte de Contas que consideraram legais atos de aposentadorias de servidores enquadrados na citada situação, o que poderia influenciar negativamente o resultado das ações judiciais em trâmite nas instâncias ordinárias da justiça federal, que veiculam pleitos dos anistiados de reposicionamento no regime jurídico único. Solicitou, assim, a revisão de tais atos, posto que não ultrapassado o interregno de cinco anos da publicação dos respectivos acórdãos. 
 (...) 
Conforme evidenciado nos autos, o membro do Parquet, ora recorrente, logrou comprovar que a deliberação judicial que favoreceu alguns dos anistiados (Mandado de Segurança 96.01.40577-1/DF) não determinou a transposição de regime efetuada pelo Ministério dos Transportes, na medida em que ordenou o retorno dos impetrantes a empregos congêneres aos exercidos nas empresas extintas (Portobrás e EBTU) , sob o regime da CLT (peça 11, p.2) .
Assim, resta evidente a ilegalidade da referida transposição de regime, realizada sem suporte jurídico e não amparada em sentença judicial, impondo a revisão dos atos de aposentadoria e pensão tidos por legais por este Tribunal. 
11. 	A inativa Noeli Mendes (CPF XXX.878.109-XX) consta da relação encaminhada pela Advocacia-Geral da União-AGU, mediante Ofício 44/2011-DSP/PGU/AGU, de 14/9/2011, como servidora anistiada da Portobrás, reintegrada, que foi transposta indevidamente de regime celetista para estatutário. 
12. 	Assim, considerando o entendimento desta Corte de Contas, prolatado no Acórdão 303/2015-TCU-Plenário, deverá ser considerada ilegal a aposentadoria da interessada, por ter ocorrido violação da ordem jurídica. No entanto, a apreciação do ato ocorreu há mais de 5 (cinco) anos, não se amoldando ao art. 260, § 2º, do RITCU, ficando assim este Tribunal impossibilitado de proceder à revisão de ofício do Acórdão 2098/2013-TCU-Primeira Câmara (peça 5) .  
CONCLUSÃO
13.	A inativa Noeli Mendes (CPF XXX.878.109-XX) foi transposta indevidamente de regime celetista para estatutário, em desacordo com a jurisprudência desta Corte de Contas.
14.	Ocorre que a apreciação do ato ocorreu há mais de 5 (cinco) anos, ficando este Tribunal impossibilitado de proceder à revisão de ofício do Acórdão 2098/2013-TCU-Primeira Câmara (peça 5) , em respeito ao art. 260, § 2º, do RITCU.
À consideração superior.
PARECER DO MINISTÉRIO PÚBLICO JUNTO AO TCU
2.	O Ministério Público junto ao TCU, representado pelo Procurador Sergio Ricardo Costa Caribé, manifestou concordância com a proposta da unidade técnica, nos termos do Parecer à peça 37, a seguir transcrito:
 	"Manifesto-me de acordo com a proposta oferecida pela Unidade Técnica."
3.	O presente processo foi pautado para apreciação na Sessão Plenária de 7/8/2019, oportunidade na qual o Ministro-Substituto André Luís de Carvalho apresentou a Declaração de Voto a seguir transcrita, na íntegra.
"DECLARAÇÃO DE VOTO 
Senhor Presidente do TCU,
Senhores Ministros,
Senhora Procuradora-Geral do MPTCU,
Louvo o Ministro-Relator Raimundo Carreiro por ter acolhido a minha manifestação pela percuciente possibilidade de o órgão de origem promover a desconstituição do aludido ato de aposentadoria, ante a inexistência do necessário substrato administrativo material estatutário, e por passar, assim, a determinar o retorno do processo para a reavaliação do feito pela unidade técnica. 
2.	Como visto, trata-se de revisão de ofício da aposentadoria deferida em favor de Noeli Mendes, como então servidora federal, tendo o correspondente ato sido anteriormente apreciado pela legalidade por meio do Acórdão 2.098/2013 prolatado pela 1ª Câmara do TCU, na Sessão de 16/4/2013, sob a relatoria do Ministro Walton Alencar Rodrigues.
3.	O Ministro-Relator Raimundo Carreiro teria anteriormente proposto o arquivamento do feito, ao cogitar que o transcurso do prazo quinquenal impediria a referida revisão de ofício sobre a ilegalidade do ato, em consonância, aí, com a original manifestação da Sefip no seguinte sentido:
" (...) 2. 	A presente instrução tem como objetivo a reapreciação do ato de aposentadoria de Noeli Mendes, haja vista a edição do Acórdão 303/2015-TCU-Plenário, de relatoria do Ministro Vital do Rêgo, exarado nos autos do processo de representação TC Processo 030.981/2011-5, no qual esta Corte de Contas considerou irregular a transposição da condição de celetista para estatutário de servidores anistiados com base na Lei 8.878/1994 reintegrados no serviço público federal.
3.		(...) Destacou esta Sefip à peça 13 que:
'6. 	A interessada consta da relação encaminhada pela Advocacia-Geral da União-AGU, mediante Ofício 44/2011-DSP/PGU/AGU, de 14/9/2011, como servidora anistiada da PORTOBRÁS, reintegrada e aposentada, que foi transposta indevidamente de regime celetista para estatutário (peça 10, p. 17 e 37) .'
 (...) 9. 	Esta Corte de Contas, no Acórdão 303/2015-TCU-Plenário (TC Processo 030.981/2011-5) , considerou irregular e sem respaldo legal ou jurisdicional a alteração de regime celetista para estatutário de servidores reintegrados no serviço público federal com base na anistia da Lei 8.878/1994 oriundos da Empresa Portos do Brasil S/A (Portobrás) ou da Empresa Brasileira de Transportes Urbanos (EBTU) .
10.	Esse mesmo entendimento foi corroborado por jurisprudência recente desta Corte, tendo o TCU decidido por rever de ofício a deliberação que apreciara os atos de aposentadoria pela legalidade, passando a considerá-los ilegais. Transcreve-se, a seguir, trechos dos votos que fundamentaram tais deliberações, de aplicação análoga ao caso aqui tratado.
 (...) 'Conforme evidenciado nos autos, o membro do Parquet, ora recorrente, logrou comprovar que a deliberação judicial que favoreceu alguns dos anistiados (Mandado de Segurança 96.01.40577-1/DF) não determinou a transposição de regime efetuada pelo Ministério dos Transportes, na medida em que ordenou o retorno dos impetrantes a empregos congêneres aos exercidos nas empresas extintas (Portobrás e EBTU) , sob o regime da CLT (peça 11, p.2) .
Assim, resta evidente a ilegalidade da referida transposição de regime, realizada sem suporte jurídico e não amparada em sentença judicial, impondo a revisão dos atos de aposentadoria e pensão tidos por legais por este Tribunal.'
 (...) 13.	A inativa Noeli Mendes (CPF XXX.878.109-XX) foi transposta indevidamente de regime celetista para estatutário, em desacordo com a jurisprudência desta Corte de Contas.
14.	Ocorre que a apreciação do ato ocorreu há mais de 5 (cinco) anos, ficando este Tribunal impossibilitado de proceder à revisão de ofício do Acórdão 2098/2013-TCU-Primeira Câmara (peça 5) , em respeito ao art. 260, § 2º, do RITCU." (grifou-se) 
4.	Ocorre, todavia, que não se trataria, aí, de ato ilegal sujeito à suposta convalidação pelo suscitado transcurso do prazo quinquenal, mas, sim, de ato administrativo inexistente diante da flagrante ausência de objeto como pressuposto de existência do referido ato, ante a concessão de aposentadoria estatutária para servidor não-estatutário, não se devendo falar na eventual manutenção de suposto direito subjetivo em flagrante desobediência às normas jurídicas então aplicáveis, pois a interessada não poderia adquirir o suposto direito subjetivo em evidentíssima ofensa ao subjacente direito objetivo.
5.	De todo modo, a partir do anunciado retorno do feito à etapa de instrução, a unidade técnica vai poder avaliar a plausível possibilidade de o TCU até deixar de promover a revisão de ofício, mas, a partir daí, enviar a devida notificação ao órgão de origem para promover a interna desconstituição da aludida aposentadoria, diante da flagrante inexistência do suposto ato de aposentaria estatutária, ante a evidente ausência do seu objeto pela inexistência do necessário substrato material estatutário, pois se trataria de inidônea concessão de aposentadoria estatutária a servidora não-estatutária.
6.	O mero transcurso do prazo quinquenal não poderia resultar, então, na suposta convalidação tácita do aludido ato administrativo inexistente, em plena consonância com a jurisprudência do TCU (v.g.: Acórdão 4994/2019-TCU-Segunda Câmara) , pois não se trataria, no presente caso concreto, de simples erro cometido pelo órgão de origem na concessão do benefício previdenciário, mas de evidente inidoneidade do regime aplicável à beneficiária, e, por esse prisma, a presente aposentadoria não existiria como ato administrativo, mas como mero fato administrativo inidôneo. 
7.	Essa inexistência do presente ato, aliás, pode ser melhor observada a partir da comparação com algumas similares situações hipotéticas exemplificativas. 
8.	Eis, por exemplo, que, se o TCU tivesse concedido o registro ao ato de admissão do servidor em cargo efetivo, mas, após o transcurso do prazo quinquenal, o Tribunal tivesse identificado que o referido beneficiário deveria, na verdade, ter sido investido como exclusivo servidor no cargo em comissão, o TCU teria de pugnar pela subsequente desconstituição do aludido ato de admissão, pois o anterior registro do ato pelo Tribunal não teria o condão de transformar o servidor comissionado em servidor efetivo, até porque a decisão do TCU não poderia transformar a real existência da ocupação no cargo comissionado em qualquer ocupação inexistente no cargo efetivo.
9.	Bem se vê, ainda - por exemplo, que, se o TCU tivesse concedido o registro ao ato de pensão como ex-combatente, mas, após o transcurso do prazo quinquenal, o Tribunal tivesse identificado que o referido instituidor teria, de fato, deferido a mera pensão civil, o Tribunal teria de pugnar pela subsequente desconstituição do aludido ato de pensão como ex-combatente, pois o anterior registro pelo TCU não teria o condão de transformar o não-combatente em ex-combatente.
10.	Ocorre, pois, que o TCU pode e deve pugnar pela subsequente desconstituição do presente ato de aposentadoria, pois essa medida não estaria vedada pelo art. 262 do RITCU, já que não se trataria da declaração de nulidade pela ilegalidade do ato, mas, sim, da declaração de inexistência do ato pela evidente ausência do objeto estatutário; devendo salientar, enfim, que a referida beneficiária não restaria prejudicada pela aludida medida, não apenas porque, nos termos da Súmula n.º 106 do TCU, ela não precisará devolver os valores percebidos indevidamente, mas também porque ela passará a ser beneficiada pela real existência da aposentadoria no seu idôneo emprego celetista junto à Portobras.
11.	Enalteço, portanto, o Ministro-Relator Raimundo Carreiro e passo a acompanhar o seu novo voto no sentido de determinar o retorno do processo para a necessária reavaliação do feito pela Sefip.
TCU, Sala das Sessões, em 7 de agosto de 2019.
Ministro-Substituto ANDRÉ LUÍS DE CARVALHO
Revisor"
4.	Diante das ponderações apresentadas pelo Ministro-Substituto André Luís de Carvalho, acolhi sua sugestão de converter o processo em diligência, tendo sido proferido o Acórdão 1848/2019-TCU-Plenário (Ata n° 29/2019 - Plenário) , nos seguintes termos:
"VISTOS, relatados e discutidos estes autos em que, nesta fase, é proposta a revisão de ofício do ato de aposentadoria de ex-servidora do extinto Ministério dos Transportes, Noeli Mendes, apreciado pela legalidade por este Tribunal mediante o Acórdão 2098/2013-TCU-Primeira Câmara (Relator: Ministro Walton Alencar Rodrigues) , proferido em sessão de 16/4/2013.
ACORDAM os Ministros do Tribunal de Contas da União, reunidos em Sessão Plenária, diante das razões expostas pelo Relator, em:
9.1. converter o julgamento dos presentes autos em diligência, nos termos do art. 113, do RI/TCU, a fim de que seja ouvida a Secretaria de Fiscalização de Pessoal do TCU."
	
5.	Em atenção ao referido Acórdão, a Sefip elaborou a instrução à peça 44.
6.	Transcrevo a seguir, nos termos do art. 1º, § 3º, inciso I, da Lei nº 8.443/92, a derradeira instrução lavrada no âmbito da Secretaria de Fiscalização de Pessoal (peça 44) , cujas conclusões contaram com a anuência do titular daquela unidade técnica (peça 45) .
"Trata-se de resposta à diligência determinada pelo Acórdão 1848/2019-TCU-Plenário (peça 38) , de relatoria do Ministro Raimundo Carreiro, nos termos da Declaração de Voto à peça 39, do Ministro-Substituto André Luis de Carvalho.
HISTÓRICO
2.	O ato da interessada foi apreciado pela legalidade pelo Acórdão 2098/2013-TCU-Primeira Câmara, de relatoria do Ministro Walton Alencar Rodrigues, proferido em sessão de 16/4/2013 (peça 5) .
3. 	Em consequência à edição do Acórdão 303/2015-TCU-Plenário, de relatoria do Ministro Vital do Rêgo, exarado nos autos do processo de representação TC Processo 030.981/2011-5, no qual esta Corte de Contas considerou irregular a transposição da condição de celetista para estatutário de servidores anistiados com base na Lei 8.878/1994 reintegrados no serviço público federal, foi proposta a revisão de ofício do ato da inativa (peça 13) .
4.	A Secretaria das Sessões promoveu o sorteio do novo relator (peça 15) . O relator sorteado, Exmo. Ministro José Mucio Monteiro, mediante despacho anexado à peça 16, autorizou a realização de novo exame do ato de aposentadoria da interessada, com vistas à verificação da ocorrência de violação à ordem legal que fundamente a revisão de ofício do Acórdão 2098/2013-TCU-Primeira Câmara.
5.	Assim, esta Unidade Técnica encaminhou o ofício de oitiva à inativa, datado de 7/4/2016 (peça 17) . Após diversas tentativas de entrega do expediente, esta Unidade Técnica encaminhou a oitiva por meio do órgão de origem (peças 25-26) . 
6.	Após recebimento da referida correspondência, a interessada solicitou dilação do prazo para resposta (peça 31) , a qual foi concedida (peça 32) . No entanto, não houve manifestação da ex-servidora junto aos autos. 
7.	Contudo, a nova análise de mérito (peça 35) revelou que já havia se passado cinco (5) anos do julgamento inicial de mérito e, portanto, nos termos do art. 260, §2º, do RITCU, não era mais possível proceder a revisão de ofício do Acórdão 2098/2013-TCU-Primeira Câmara.
8.	Adotando a instrução desta Sefip como relatório (peça 41) , o Voto do Ministro-Relator (peça 40) acolheu a posição da Unidade Técnica, ratificada pelo MPTCU (peça 37) .
9.	Apesar disso, durante a sessão de julgamento dessa proposta, o Ministro-Substituto André Luis de Carvalho se manifestou em Declaração de Voto separada (peça 39) questionando a aplicação da decadência ao caso da interessada. Nesse contexto, o Plenário optou por retornar o presente processo a esta Sefip para avaliar os questionamentos levantados pelo Exmo. Ministro-Substituto, consoante o Acórdão 1848/2019-TCU-Plenário (relatoria do Ministro Raimundo Carreiro) .
EXAME TÉCNICO
10.	Em sua Declaração de Voto (peça 39) , o Ministro-Substituto André Luis argumenta que o caso da interessada não corresponde a ato ilegal sujeito à convalidação pelo transcurso de prazo quinquenal, mas, sim, de "ato administrativo inexistente diante de flagrante ausência de objeto como pressuposto de existência do referido ato, ante a concessão de aposentadoria estatutária para servidor não-estatutário". Aponta ainda que também não se trata de "manutenção de suposto direito subjetivo em flagrante desobediência às normas jurídicas" pois "a interessada não poderia adquirir o suposto direito subjetivo em evidentíssima ofensa ao subjacente direito objetivo".
11.	Em resumo, o entendimento do Exmo. Ministro-Substituto é de que a desconstituição do presente ato de aposentadoria não estaria vedada pelo art. 260, §2º, do RITCU, já que não se trataria de declaração de nulidade pela ilegalidade do ato, mas, sim, da declaração de inexistência do ato pela evidente ausência do objeto estatuário.
12.	Nesse diapasão, o objetivo da presente instrução não é avaliar a alteração de regime celetista para estatutário de servidores reintegrados no serviço público federal com base na anistia da Lei 8.878/1994 oriundos da Empresa Portos do Brasil S/A (Portobrás) ou da Empresa Brasileira de Transportes Urbanos (EBTU) - já apreciada pelo Acórdão 303/2015-TCU-Plenário, de relatoria do Ministro Vital do Rêgo. O propósito é ponderar se o ato da interessada pode ser desconstituído, com ou sem revisão de ofício, mesmo já passados cinco anos de seu julgamento.
A decadência na Lei 9.784/99 e no RITCU: atos nulos e inexistentes
13.	A decadência dos atos administrativos na Administração Pública Federal se encontra prevista no artigo 54 da Lei 9.784/99. Já seu artigo 53 dispõe sobre o dever da Administração de anular seus próprios atos quando eivados de vício de legalidade. A jurisprudência já pacificada tanto do TCU como do STF entende que a aludida decadência não se aplica à apreciação de atos de registro dado se tratar de atos complexos. 
14.	Contudo, é importante notar que o citado artigo 54 não diferencia os atos administrativos entre nulos, anuláveis ou inexistentes, para efeitos de decadência. Assim, pelo comando literal da Lei, conclui-se que a decadência incide sobre todo e qualquer ato administrativo.
15.	Na mesma linha dispõe o art. 260, §2º, do RITCU, ao dispor que o ato que violar a ordem jurídica só pode ser revisto dentro do prazo de cinco anos de sua apreciação - excepcionada a comprovação de má-fé. Esse dispositivo também não traz diferenciação entre atos administrativos nulos, anuláveis ou inexistentes - ou seja, todos só podem ser revistos dentro do prazo de cinco anos.
16.	Frise-se, complementarmente, que o disposto no art. 260, §2º, do RITCU já se encontra pacificado pela jurisprudência deste Tribunal, consoante entendimento firmado, por exemplo, nos Acórdãos 3.045/2008, 1.132/2009, 1.624/2005, 2.384/2014 e 468/2015 (relatoria dos Ministros Ubiratan Aguiar, Aroldo Cedraz, Augusto Nardes, Raimundo Carreiro e Benjamin Zymler, respectivamente) , todos do Plenário, e na Súmula TCU 278.
17.	O Acórdão 4994/2019-TCU-Segunda Câmara, de relatoria do próprio Ministro-Substituto André Luis, mencionado no voto revisor, não corresponde a entendimento pacificado nesta Corte de Contas, mas sim a mero precedente, restrito ao caso apreciado concretamente.
Atos nulos e atos inexistentes
18.	Em seu voto revisor, o Ministro-Substituto André Luis aponta que o ato de concessão da interessada não existiria como ato administrativo - seria um ato inexistente - dada a ausência de objeto como pressuposto de existência do referido ato. 
19.	Parte da doutrina brasileira de fato classifica os atos que não reúnem os elementos necessários à sua formação como atos inexistentes, os quais não produziriam efeitos jurídicos. Contudo, a melhor doutrina entende que não é possível transpor essa teoria da inexistência do Direito Privado para o Direito Público. Ademais, mesmo dentro do Direito Privado a teoria é controversa, não sendo aceita, por exemplo, por Pontes de Miranda.
20.	A posição do Supremo Tribunal Federal, nesse contexto, é mais assertiva que a da doutrina. Os poucos casos que abordaram a questão não reconheceram a distinção entre atos nulos e inexistentes (RE 99936 e MS 24268/MG) . Assim, independentemente da classificação do ato, caberia a aplicação de decadência. 
21.	Ainda sobre os elementos dos atos administrativos, frise-se que as irregularidades nos atos de concessão de aposentadoria e pensão em sua absoluta maioria se referem a vícios no objeto do ato administrativo. Assim, caso vitoriosa a tese de inexistência do ato com vício em seu objeto, com consequente não aplicação de decadência, teríamos um cenário em que quase todos os atos de concessão poderiam ser revistos de ofício por prazo indefinido. 
O ato de Noeli Mendes
22.	Quanto ao ato da interessada, esta Unidade Técnica ratifica o posicionamento emitido na instrução à peça 35 de que, passados cinco anos de sua apreciação, este Tribunal está impossibilitado de proceder à sua revisão de ofício. Além disso, não se vislumbra a ocorrência de má-fé da aposentada, o que permitia a revisão da concessão após o transcurso do prazo quinquenal (art. 260, § 2º, do RITCU) .
23.	Ademais, considerando que a finalidade do presente processo já foi atingida, propõe-se seu arquivamento, nos termos do art. 169, V, do RITCU.
CONCLUSÃO
24.	Ante o exposto, e considerando os argumentos aqui apresentados, conclui-se que o Tribunal está impossibilitado de efetuar a revisão de ofício do ato da interessada. Mantido o mérito da concessão, propõe-se que os autos sejam arquivados.
PROPOSTA DE ENCAMINHAMENTO
25.	Ante o exposto, propõe-se o arquivamento do presente processo, nos termos do art. 169, inciso V, do Regimento Interno do TCU."
	É o Relatório.

Procurador Sergio Ricardo Costa Caribé e Procuradora-Geral Cristina Machado da Costa e Silva (Manifestação Oral).

pessoal. aposentadoria. identificação de irregularidade na transposição do regime celetista para o estatutário. ato de aposentadoria apreciado pelo tcu há mais de cinco anos pela legalidade. impossibilidade de revisão de ofício. arquivamento.

APOSENTADORIA (APOS)

Secretaria de Fiscalização de Pessoal (SEFIP).

Como visto no Relatório antecedente, está em apreciação nova análise do ato de aposentadoria de Noeli Mendes, ex-servidora do Ministério dos Transportes. O ato foi apreciado pela legalidade por este Tribunal, mediante o Acórdão 2098/2013-TCU-Primeira Câmara (Relator: Ministro Walton Alencar Rodrigues) , proferido em sessão de 16/4/2013 (peça 5) .
2.	Nesse momento, a Secretaria de Fiscalização de Pessoal aponta que o ato de aposentadoria seria ilegal, tendo em vista que a ex-servidora foi anistiada da Portobrás, reintegrada e aposentada, e foi transposta indevidamente de regime celetista para estatutário.
3.	O presente processo foi pautado para apreciação na Sessão Plenária de 7/8/2019, oportunidade na qual o Ministro-Substituto André Luís de Carvalho apresentou a Declaração de Voto integralmente transcrita no Relatório precedente.
4.	Diante das ponderações apresentadas pelo Ministro-Substituto André Luís de Carvalho, acolhi sua sugestão de converter o processo em diligência, tendo sido proferido o Acórdão 1848/2019-TCU-Plenário (Ata n° 29/2019 - Plenário) , a fim de "converter o julgamento dos presentes autos em diligência, nos termos do art. 113, do RI/TCU, a fim de que seja ouvida a Secretaria de Fiscalização de Pessoal do TCU".
5.	Em atenção ao referido Acórdão, a Sefip elaborou a instrução à peça 44, na qual ratifica o posicionamento emitido na instrução à peça 35 de que, passados cinco anos da apreciação do ato de pessoal, este Tribunal está impossibilitado de proceder à sua revisão de ofício. Além disso, não se vislumbra a ocorrência de má-fé da aposentada, o que permitia a revisão da concessão após o transcurso do prazo quinquenal (art. 260, § 2º, do RITCU) . 
6.	No caso em análise o prazo quinquenal completou-se em 16/4/2018.
7.	Nessas condições, considerando que já se passaram mais de cinco anos da apreciação do Acórdão 2098/2013-TCU-Primeira Câmara (Relator: Ministro Walton Alencar Rodrigues) , por meio do qual o TCU apreciou pela legalidade o ato de aposentadoria em análise, proferido em 16/4/2013, concordo com a análise elaborada pela Sefip, que contou com a anuência do MP/TCU, no sentido de que não é possível rever de ofício o ato de aposentadoria, em respeito ao disposto no art. 260, §2º, do RI/TCU.
8.	Ante o exposto, acolho a proposta uníssona da unidade técnica, que foi ratificada pelo MP/TCU, e voto por que o Tribunal adote a minuta de acórdão que ora submeto à apreciação deste Colegiado.
TCU, Sala das Sessões Ministro Luciano Brandão Alves de Souza, em 15 de abril de 2020.
RAIMUNDO CARREIRO 
Relator